臺灣雲林地方法院民事判決　　　　　　　99年度重訴字第60號
原　　　告　李榮峰
訴訟代理人　簡維弘律師
被　　　告　羅紫軒
訴訟代理人　張智學律師
上列當事人間請求給付買賣價金事件，本院於民國100 年8 月16
日言詞辯論終結，判決如下：
    主  文
原告之訴及假執行之聲請均駁回。
訴訟費用由原告負擔。
    事  實
甲、原告方面：
一、聲明：
  (一)被告應給付原告新台幣（下同）850萬元及自起訴狀繕本送
    達翌日起，至清償日止，按年息百分之五計算之利息。
  (二)訴訟費用由被告負擔。
  (三)願供擔保，請准宣告假執行。
二、陳述：
  (一)坐落嘉義縣番路鄉○○段79之9 號土地應有部分萬分之13、
    同段97之43號土地應有部分萬分之13及其上門牌為：嘉義縣
    番路鄉平20號14樓之7 建物與坐落台中市○區○○段158
    之126 號土地應有部分萬分之135 及其上門牌為：台中市○
    區○○街12號10樓之1 建物（下稱系爭不動產）原登記為訴
    外人劉淑琴所有。訴外人劉淑琴為原告之前妻，與原告於民
    國（下同）87年10月3 日協議離婚，訴外人劉淑琴就系爭不
    動產授予原告代理權及處分權，並交付土地權狀等相關移轉
    權利文件，由原告全權處理系爭不動產買賣事宜。因被告原
    從事房屋仲介銷售業務，系爭不動產中嘉義縣之土地、房屋
    即由被告仲介而買受，故原告欲處分系爭不動產時即向被告
    表明出售系爭不動產之意願，並請被告代覓買主，嗣被告表
    示欲自行購買，為節省契稅及相關支出，遂於87年年底由訴
    外人劉淑琴與被告就系爭不動產簽立不動產買賣契約書（下
    稱系爭買賣契約），約定買賣價金總共為850 萬元。
  (二)又系爭買賣契約簽訂過程中，被告即頻向原告示好，並提議
    交往，於系爭買賣契約簽訂後則要求暫緩給付買賣價金，嗣
    被告又表示，其資金不足欲申請貸款來支付買賣價金，故請
    求原告先行將系爭不動產所有權移轉，俾利向銀行貸款。原
    告遂於88年2 月4 日，將系爭不動產移轉予被告，後兩造於
    88年2 月20日結婚，婚後被告即表示所申請之銀行貸款其欲
    創業支用要求原告無需急於收取，而結婚後數年期間，原告
    請求被告履行給付價金時，被告均推託以待洋酒行有大量盈
    餘再行付款。
  (三)系爭買賣契約之買賣價金，業經訴外人劉淑琴將債權讓與原
    告，原告前以存證信函通知被告，惟遭拒收，爰以起訴狀繕
    本代該債權讓與之通知，並請求被告給付850 萬元之買賣價
    金。
  (四)系爭買賣契約於87年年底成立，而於88年2 月4 日系爭不動
    產為移轉所有權，後兩造即於88年2 月20日結婚，可見系爭
    買賣契約之簽訂及兩造結婚之日期密接，依遺產及贈與稅法
    第20條第1 項第6 款規定，配偶相互贈與之財產不課徵贈與
    稅，倘兩造間確係欲規避贈與稅，於結婚後再行移轉財產即
    可，而無必要以買賣契約之形式，額外再行負擔契稅、增值
    稅等負擔，故被告主張兩造基於規避贈與稅動機，應非屬實
    ，從而被告以此推論系爭買賣契約為虛偽買賣一事，當亦非
    真實。
  (五)系爭不動產係原告與其前妻即訴外人劉淑琴依離婚協議所作
    財產分配，依財政部89年12月14日台財稅0890456320號函釋
    與遺產及贈與稅法規定，非屬贈與行為，無需課徵贈與稅，
    換言之，系爭不動產自訴外人劉淑琴移轉予原告並無贈與稅
    之負擔，於原告與被告結婚後，倘原告基於贈與而移轉予原
    告，亦無贈與稅之負擔，被告主張因系爭不動產尚登記在訴
    外人劉淑琴名下，故仍有贈與稅之問題，故兩造間仍存在規
    避贈與稅動機，然依上所析述，於論理及經驗法則上，本件
    當時之情況，為避免遭課徵贈與稅，並無大費周章作虛偽買
    賣之必要，由此觀點益見系爭買賣契約並非虛偽意思表示。
  (六)再者，檢視系爭買賣契約末頁，除循常情載明系爭不動產坐
    落位置外，尚訂明：「本件買賣乙方贈甲方屋內全部裝潢及
    設備及固定物，含：冷氣五臺、酒櫃二組、牛皮沙發組一組
    、冰箱三臺、衣櫥三組、床組床套二套、洗衣機二臺、32吋
    電視一臺、29吋電視一台、餐桌椅二組、美術燈七組、電話
    二線0000000、0000000、熱水器二台、流理
    台一組及全部設備」，就權義記載鉅細靡遺，足徵真實買賣
    交易之憑跡。
  (七)被告雖指出，原告於另案民事陳述狀中曾表示：「當初兩人
    甜蜜相愛，迨我將自前妻離婚後分配到的台中、嘉義房產，
    假以買賣關係登記與他取得後，兩人再於88年2 月20日在嘉
    義地方法院公證結婚，藉以免付價金」，惟原告之意思係在
    表達被告利用買賣交易機會，逐步誘其先履行財產移轉登記
    ，並以結婚為由，而不依約給付價金之過程，所稱「假以」
    買賣關係，係指利用之意，並非謂其為虛假買賣，此由前述
    契約交易文字之記載亦可檢視辨證，原告更無表示當時係有
    為（或隱藏有）贈與之意思表示，原告欲表達者是被告結婚
    後即推諉不願給付價金（可見買賣行為卻係真意）之情狀，
    論理上亦難謂原告有承認贈與一事。
乙、被告方面：
一、聲明：
  (一)原告之訴駁回。
  (二)訴訟費用由原告負擔。
  (三)如受不利益判決，願供擔保請准免為假執行。
二、陳述：
  (一)原告與訴外人劉淑琴於87年10月3 日離婚時，分配到系爭不
    動產之所有權，而兩造原先為夫妻關係，原告於婚前贈與被
    告系爭不動產，亦經原告於鈞院97年度家護字第456 號案件
    中默認，則原告同意將系爭不動產移轉予被告，並未要求任
    何價金，性質上為贈與，惟兩造為節省稅金，故以買賣名義
    辦理公證，並據以為移轉登記。則本件外表上雖以買賣名義
    為系爭不動產所有權之移轉登記，而內容卻是贈與系爭不動
    產之應有部分，兩造間均有受贈與之意思表示拘束之意思，
    自有贈與之效果。
  (二)參照最高法院39年台上字第363 號判決意旨，兩造就系爭不
    動產之所有權移轉原因登記為「買賣」，實係原告以贈與的
    意思，而以買賣方式將系爭不動產移轉登記與被告，此時買
    賣行為固因通謀虛偽表示而歸於無效，然所隱藏的真正贈與
    行為則因具備成立要件及有效要件，應為有效。
  (三)另原告曾於95年8 月30日簽發金額35萬元之本票予被告，作
    為向被告借款之擔保，若真有850 萬元價金債務，為何原告
    需要簽發本票予被告，可見系爭買賣契約係屬虛偽表示，事
    實上為贈與。
  (四)系爭不動產並非登記在原告名下，而係登記在訴外人劉淑琴
    名下，兩造與訴外人劉淑琴間均無免稅之理由，不論系爭不
    動產要移轉登記與兩造何人，若非以買賣為原因而移轉登記
    系爭不動產，都有可能要課徵贈與稅。而兩造係在88年2 月
    20日公證結婚，系爭買賣契約係在88年1 月13日公證，隨即
    在88年1 月27日、2 月3 日分別向地政事務所辦理移轉登記
    ，當時兩造間並無夫妻關係，不可能免稅。
  (五)原告曾於99年1 月22日在另案以民事陳述狀陳述：「當初兩
    人甜蜜相愛，迨我將自前妻離婚後分配到的台中、嘉義房產
    ，假以買賣關係登記與他取得後，兩人再於88年2 月20日在
    嘉義地方法院公證結婚，藉以免付價金」，足見系爭不動產
    事實上為贈與，為節省稅捐，而以買賣名義辦理公證，並據
    以為移轉登記。
  (六)系爭買賣契約有付款欄，記載內容略為訴外人劉淑琴於88年
    1 月1 日、7 日簽收第一期款100 萬元、第二期款500 萬元
    ，惟實際上被告並未於當時給付600 萬元，足見系爭不動產
    事實上為贈與，為節省稅捐及進行貸款徵信之用，而以850
    萬元之高額價金簽訂系爭買賣契約、辦理公證，並據以為移
    轉登記。
    理    由
壹、兩造不爭執事項：
一、系爭不動產係原告與訴外人劉淑琴於87年10月3 日離婚時所
    分配到的財產，原所有權人登記為訴外人劉淑琴。
二、原告經由訴外人劉淑琴授權處分，而與被告簽訂系爭買賣契
    約。
三、系爭買賣契約於88年1 月13日經由臺灣嘉義地方法院公證處
    公證，迄今被告並未給付任何價金與原告。
四、兩造於88年2月20日在台灣嘉義地方法院公證結婚。
五、對本院99年度家護字第9 號卷內所附原告於99年1 月22日向
    本院家事法庭提出之陳述狀第2 頁記載「當初兩人甜蜜相愛
    ，迨我將自前妻離婚後分配到的台中、嘉義房產，假以買賣
    關係登記與他取得後，兩人再於88年2 月20日在嘉義地方法
    院公證結婚，藉以免付價金。」之內容形式上不爭執。
貳、兩造爭執之事項：
一、原告之前配偶即訴外人劉淑琴授權原告處分，將系爭不動產
    移轉登記於被告名下，究竟是基於買賣關係或基於贈與？
二、原告請求被告給付買賣價金，有無理由？
、法院的判斷：
一、系爭不動產係原告與其前配偶劉淑琴於87年10月3 日離婚時
    所分配到的財產，原所有權人登記為劉淑琴；訴外人劉淑琴
    授權原告處分系爭不動產，由原告與被告簽訂系爭買賣契約
    ，並於88年1 月13日將系爭買賣契約經由臺灣嘉義地方法院
    公證處公證，迄今被告並未給付任何價金與原告，又兩造於
    88年2 月20日在台灣嘉義地方法院公證結婚等情，均為兩造
    所不爭執，自堪信為真實。
二、原告依系爭買賣契約主張被告應給付原告買賣價金850 萬元
    ，惟為被告所否認，並主張系爭買賣契約是通謀虛偽意思表
    示，真意為贈與，則應由被告就所主張之事實負舉證責任（
    最高法院27年上字第2622號、48年台上第29號判例參照）。
    次按證明應證事實之證據資料，並不以可直接單獨證明之直
    接證據為限，凡先綜合其他情狀，證明某事實，再由某事實
    為推理的證明應證事實，該證明某事實之間接證據，亦包括
    在內（最高法院91年度台上字第2578號判決要旨參照）。
三、經查：
  (一)原告於99年1 月22日在另案（本院99年度家護字第09號）以
    民事陳述狀陳稱：「當初兩人甜蜜相愛，迨我將自前妻離婚
    後分配到的台中、嘉義房產，假以買賣關係登記與他取得後
    ，兩人再於88年2 月20日在嘉義地方法院公證結婚，藉以免
    付價金。」（參見本院99年度家護字第9 號卷第12頁），自
    陳系爭不動產所有權之移轉係「假以買賣關係」行之，原告
    於言詞辯論時對該書狀內容形式上不爭執，自足認系爭買賣
    契約為假買賣，實際上雙方之真意是「免付價金」。原告雖
    另主張該等文字係在表達被告利用買賣交易之機會，逐步誘
    其先履行財產移轉登記，並以結婚為由，而不依約給付價金
    之過程，所稱「假以」買賣關係，係指利用之意，非謂其為
    虛假買賣，其於當時並無為（或隱藏有）贈與之意思表示，
    所欲表達者是被告結婚後即推諉不願給付價金之情狀云云。
    然查，此一說詞已經悖離一般人對該等文字合理解讀之範圍
    ，顯非可採。何，原告亦曾於本院97年度家護字第456 號
    事件中提出民事陳述狀陳稱：「‧‧我也把一生的積蓄—台
    中、嘉義房子過戶太太，還有部分現金‧‧‧」（參見本院
    97年度家護字第456 號卷第19頁）來表達原告對被告之愛護
    。上開兩份書狀，均是原告在未被詐欺、脅迫或誘導之情
    下所為自發性的陳述，所陳述之情節，亦非當時兩造爭議之
    事項，按諸經驗法則，當較不會有故為曲解或掩飾之情形，
    其可信度自屬極高。則綜合原告在上開二件書狀之陳述，應
    可推知原告之真意係將系爭不動產贈與給被告。
  (二)又系爭買賣契約書之後有付款欄，業據被告提出該契約書影
    本附卷可參，依該付款欄之記載，出賣人劉淑琴簽名蓋章表
    示其於88年1 月1 日、7 日分別簽收第壹次款100 萬元、第
    貳次款500 萬元，然被告實際上迄今未給付任何價金予原告
    ，為兩造不爭之事實，若系爭買賣契約之真意為買賣，而訴
    外人劉淑琴業已簽收買賣價金600 萬元，兩造卻均主張被告
    未給付任何買賣價金，即顯有矛盾，益徵系爭不動產移轉登
    記於被告名下係基於贈與之關係，並非買賣關係。
  (三)原告雖又主張若系爭不動產移轉登記於被告名下係基於贈與
    之關係，而以買賣契約之方式來節稅，以系爭買賣契約之簽
    立及兩造結婚之日期密接，與依遺產及贈與稅法第20條第1
    項第6 款規定，配偶相互贈與之財產不課徵贈與稅，則兩造
    於結婚後再行移轉財產即可，並無必要以買賣契約之形式，
    額外增加契稅、增值稅等負擔，認兩造基於規避贈與稅之動
    機，應非屬實云云，然兩造間移轉系爭不動產之日期就是在
    結婚之前，以買賣之方式行之確實可以達到免課贈與稅之效
    果，至於兩造為何不等到結婚後再行移轉財產，非外人所能
    得知，本院亦無深究之必要，原告以不合乎事實之情狀為主
    張，並非可採。此外，關於契稅、增值稅之負擔，無論以買
    賣或贈與之方式行之，均不可免，原告以結婚後再行移轉財
    產即不會額外增加契稅、增值稅等負擔，亦不可採。
  (四)從而原告依買賣契約關係起訴請求被告給付買賣價金，及自
    起訴狀繕本送達翌日起至清償日止，按年息百分之5 計算之
    遲延利息，於法即屬無據，應予駁回。
四、原告之訴既經駁回，其假執行之聲請亦失所附麗，應併予駁
    回。
五、本件事證已臻明確，被告聲請傳訊吳李招治、羅李麗香作證
    ，本院認無必要。本件既依上述理由而為判決，兩造其餘主
    張及舉證，與上開論斷無涉或無違，不再一一審酌。
肆、訴訟費用負擔之依據：民事訴訟法第78條。
中    華    民    國   100    年    8     月    30    日
                  民事第一庭    法  官  邱瑞裕
以上正本係照原本作成。
如對本判決上訴，須於判決送達後20日內向本院提出上訴狀。如
委任律師提起上訴者，應一併繳納上訴審裁判費。
中    華    民    國   100    年    8     月    30    日
                                書記官  陳文明